ACORDAO-COMPLETO-2426987

ACÓRDÃO 9743/2020 ATA 32/2020 - SEGUNDA CÂMARA

VISTO, relatado e discutido o ato de concessão de pensão civil instituída por Francisco de Assis Marques, ex-servidor da Superintendência Estadual da Funasa no Estado do Ceará, em favor de sua viúva, Luzia Sousa Marques.
ACORDAM os ministros do Tribunal de Contas da União, reunidos em sessão da 2ª Câmara, ante as razões expostas pela relatora, e com fundamento nos artigos 71, incisos III e IX, da Constituição Federal de 1988, 1º, inciso V, 39, inciso II, e 45 da Lei 8.443/1992, 1º, inciso VIII, 259, inciso II, e 262 do Regimento Interno, 8º da Resolução TCU 206/2007 e 19 da Instrução Normativa TCU 78/2018, bem como na Súmula TCU 106, em:
9.1. considerar ilegal o ato de concessão de pensão civil instituída por Francisco de Assis Marques em favor de Luzia Sousa Marques e negar-lhe registro;
9.2. dispensar a reposição das importâncias indevidamente recebidas de boa-fé pela beneficiária até a data da notificação desta deliberação à unidade jurisdicionada;
9.3. determinar à Superintendência Estadual da Funasa no Estado do Ceará que:
9.3.1. no prazo de 15 (quinze) dias, a contar da ciência desta deliberação, cesse pagamentos decorrentes do ato impugnado, sob pena de ressarcimento das quantias pagas indevidamente e responsabilização solidária da autoridade competente;
9.3.2. comunique a Luzia Sousa Marques a deliberação deste Tribunal e a alerte de que o efeito suspensivo proveniente da eventual interposição de recursos no TCU não a eximirá da devolução dos valores indevidamente recebidos após a notificação, em caso de desprovimento dos apelos;
9.3.3. no prazo de 30 (trinta) dias, a contar da ciência deste acórdão, encaminhe a este Tribunal, por cópia, comprovante da data em que a interessada de tomar conhecimento; e
9.3.4. no prazo de 30 (trinta) dias, a contar da ciência desta deliberação, emita novo ato, em que seja suprimida a irregularidade verificada, e o submeta ao TCU para nova apreciação.

Ato de concessão de pensão civil que inclui parcela referente a plano econômico.

Segunda Câmara

Superintendência Estadual da Funasa no Estado do Ceará.

3. Interessada: Luzia Sousa Marques (CPF XXX.351.923-XX).

13.1. Ministros presentes: Aroldo Cedraz (na Presidência), Augusto Nardes, Raimundo Carreiro e Ana Arraes (Relatora).
13.2. Ministros-Substitutos presentes: Marcos Bemquerer Costa e André Luís de Carvalho.

ANA ARRAES

Adoto, como relatório, a instrução elaborada no âmbito da Secretaria de Fiscalização de Pessoal - Sefip, cujas conclusões foram endossadas por diretor de subunidade e pelo Ministério Público junto ao TCU - MPTCU (peças 6-8) :
"INTRODUÇÃO
1.	Trata-se do ato inicial de concessão da pensão civil instituída por Francisco de Assis Marques (CPF: XXX.030.503-XX) , ex-servidor da Superintendência Estadual da Funasa no Estado do Ceará.
2.	O ato foi submetido, para fim de registro, à apreciação do Tribunal de Contas da União (TCU) , de acordo com o art. 71, inciso III, da Constituição Federal. O cadastramento e a disponibilização ao TCU ocorreram por intermédio do Sistema de Apreciação e Registro de Atos de Admissão e Concessões, na forma dos arts. 2º, caput e incisos I a VI, e 4º, caput, da Instrução Normativa - TCU 78/2018.
3.	Ao benefício pensional habilitou-se Luzia Sousa Marques (CPF: XXX.351.923-XX) , viúva do ex-servidor.
HISTÓRICO
4.	O ato em exame, cuja data de vigência é 3/10/2014, foi disponibilizado ao TCU em 29/10/2015.
5.	O Controle Interno emitiu parecer pela legalidade da concessão, fazendo constar, entretanto, a seguinte ressalvam em seu parecer: 'Ressalve-se que, embora demandada por meio da Diligência nº 53/2015/NAC4/CGU/Regional-CE, de 11/02/2015, a apresentar documentação judicial que amparasse a incorporação da parcela consignada na rubrica 10289 DECISÃO JUDICIAL N TRANS JUG, no valor de R$ 320,93, a qual não possui dados na ficha financeira que a identifique com alguma ação judicial, a Entidade encaminhou em resposta, o processo em 07/10/2015, porém sem instruir a documentação judicial pedida com vistas a amparar a incorporação da vantagem, limitando-se a anexar cópia de termo relativo a acordo judicial referente ao reajuste dos 28,86%, que a princípio não corresponderia à parcela questionada, posto também que, segundo dados que figuravam em fichas financeiras do servidor, a parcela judicial de mesmo valor que vinha sendo paga até maio de 2014, na rubrica 16171 DECISÃO JUDICIAL TRANS JUG, se referia à ação (2307) do percentual de 26,05% e ao PROCESSO: 19910000001849-X JUÍZO: CE3897JCJ0005, cuja situação no SIAPE consta o status de excluído. Acrescente-se a esse respeito que não foi demonstrado o cumprimento do item 9.2.1.2 do Acórdão 2161/2005-TCU-Plenário, face à não-absorção dos valores da parcela frente às estruturas remuneratórias supervenientes. Outrossim, cumpre assinalar que ao ser demandada a informar no campo do SISAC, Esclarecimentos do Gestor, os dados pertinentes à ação judicial, a Entidade também não atendeu à Diligência, de modo que a parcela continua sem ação judicial identificada, tendo em vista também a ausência de dados no SIAPE'.
EXAME TÉCNICO
6.	O ex-servidor Francisco de Assis Marques (CPF: XXX.030.503-XX) , aposentado voluntariamente em 28/6/1991, com proventos integrais, com amparo no art. 40, III, 'a', da Constituição Federal de 1988 (redação original) , faleceu em 2/10/2014, razão pela qual o cálculo da pensão deve observar o regramento contido na Lei 10.887/2004 (reajuste pelo RGPS e aplicação do redutor) .
7.	Consta do ato de concessão de pensão civil ora examinado, bem como da atual ficha financeira extraída do Siape (peça 2) , o pagamento de rubrica decorrente de provimento judicial, no valor de R$ 320,93, alusiva a parcela salarial oriunda de plano econômico.
8.	Acerca desse tema, cumpre reportar, a teor do que restou assentado no Acórdão 2161/2005-TCU-Plenário, de relatoria do Ministro Walton Alencar Rodrigues, que o valor nominal deferido por sentença judicial relativa a planos econômicos deve ser recalculado de tal forma que a quantia inicial seja apurada, quando possível, na data do provimento jurisdicional, limitando-se essa revisão ao prazo de 5 anos anteriores, cabendo acrescentar ao valor nominal calculado na data da sentença, apenas os reajustes gerais de salário do funcionalismo público federal ocorridos no período e subtrair as sucessivas incorporações decorrentes de novas estruturas remuneratórias criadas por lei, até a absorção integral dessa vantagem.
9.	O exame da ficha financeira acostada à peça 2, que possibilita o cotejo dos contracheques do ex-servidor referentes aos meses de outubro/2009 e setembro/2014, evidencia que a parcela alusiva a plano econômico deveria ter sido integralmente absorvida pelas novas estruturas remuneratórias, o que não ocorreu. Ademais, tal irregularidade resta ainda comprovada a partir da atualização do valor do benefício pelos índices de reajuste do RGPS, que demonstra que a parcela de R$ 320,93 continua sendo integralmente incluída na base de cálculo da pensão (peça 3) .
10.	Em vista disso, propõe-se considerar ilegal, negando-lhe registro, o ato inicial de concessão de pensão civil aqui examinado.
11.	Cumpre observar que, não havendo decorrido o prazo 5 (cinco) anos desde o ingresso nesta Corte de Contas do ato de concessão ora examinado, não há a necessidade de se instalar o contraditório, consoante o entendimento firmado no Acórdão 587/2011-TCU-Plenário, de relatoria do Ministro Valmir Campelo.
12.	Por derradeiro, registre-se que a análise do presente feito observou o regramento inscrito na Resolução TCU 315/2020 e que o ato concessório completará cinco anos no TCU em 29/10/2020.
CONCLUSÃO
13.	Em vista do acima expendido, propõe-se considerar ilegal, negando-lhe registro, o ato inicial de concessão de pensão civil incluído no presente feito, haja vista que não houve a absorção da parcela judicial alusiva a plano econômico, contrariando o entendimento firmado no Acórdão 2161/2005-TCU-Plenário.
PROPOSTA DE ENCAMINHAMENTO
14.	Ante o exposto, e de conformidade com o preceituado nos artigos 71, III, da Constituição Federal de 1988; 1º, V, e 39, II, da Lei 8.443/1992; 1º, VIII, 259, II, 260, § 1º, e 262, § 2º, do Regimento Interno/TCU, propõe-se:
14.1	considerar ilegal, negando-lhe registro, o ato inicial de concessão da pensão civil instituída por Francisco de Assis Marques (CPF: XXX.030.503-XX) em favor da beneficiária Luzia Sousa Marques (CPF: XXX.351.923-XX) , haja vista que não houve a absorção da parcela judicial alusiva a plano econômico, contrariando o entendimento firmado no Acórdão 2161/2005-TCU-Plenário;
14.1.1	dispensar o ressarcimento das quantias indevidamente recebidas, presumida a boa-fé, consoante o disposto no Enunciado 106 da Súmula de Jurisprudência do TCU;
14.1.2	determinar à Superintendência Estadual da Funasa no Estado do Ceará que, nos termos do art. 262, caput, do Regimento Interno do TCU, e art. 4º, inciso I, da Resolução TCU 315/2020:
a) abstenha-se de realizar pagamentos decorrentes do ato de concessão considerado ilegal, no prazo de 15 (quinze) dias, contado a partir da ciência dessa deliberação, sujeitando-se a autoridade administrativa omissa à responsabilidade solidária;
b) comunique a interessada acerca do teor deste Acórdão, alertando-a de que o efeito suspensivo proveniente da interposição de eventuais recursos junto ao TCU não a eximirá da devolução dos valores percebidos indevidamente após sua notificação, caso os recursos não sejam providos;
c) emita e disponibilize no sistema e-Pessoal, no prazo de 30 (trinta) dias, novo ato de concessão, escoimado da irregularidade apontada, nos termos do art. 262, § 2º, do Regimento Interno do TCU; e
d) encaminhe ao Tribunal o comprovante de que a interessada tomou ciência do inteiro teor desta deliberação."
É o relatório.

não há.

Procuradora-geral Cristina Machado da Costa e Silva.

PESSOAL. PENSÃO CIVIL. PERCEPÇÃO DE PARCELA IRREGULAR DECORRENTE DE RUBRICA CONCEDIDA JUDICIALMENTE, QUE DEVERIA TER SIDO ABSORVIDA POR PLANOS DE CARREIRA SUBSEQUENTES. ILEGALIDADE DO ATO. NEGATIVA DE REGISTRO. DETERMINAÇÕES.

PENSÃO CIVIL (PCIV)

Secretaria de Fiscalização de Pessoal (Sefip).

Em exame ato de concessão de pensão civil instituída por Francisco de Assis Marques, ex-servidor da Superintendência Estadual da Funasa no Estado do Ceará, em favor de sua viúva, Luzia Sousa Marques.
2.	A Secretaria de Fiscalização de Pessoal - Sefip, com o apoio do Ministério Público junto ao TCU - MPTCU, opinou pela ilegalidade do ato, por haver constatado o pagamento indevido do reajuste de 26,05%, referente à Unidade de Referência de Preços - URP de fevereiro de 1989, por força de decisão judicial.
3.	Endosso tais manifestações, cujos fundamentos adoto como razões de decidir. 
4.	Em consonância com a Súmula TCU 279 e com o Acórdão 2161/2005-TCU-Plenário, rubricas decorrentes de sentenças judiciais transitadas em julgado e relativas a planos econômicos devem: (i)  ser pagas em valores nominais, sujeitos exclusivamente a reajustes gerais do funcionalismo e (ii)  ser absorvidas por aumentos decorrentes de reestruturações de carreira posteriores, tendo em vista seu caráter antecipatório.
5.	A parcela questionada tem sido mantida pelo seu valor nominal e constituído a base de cálculo dos reajustes do valor da pensão. 
6.	Portanto, não foram atendidos os requisitos do acórdão mencionado, pois não foram realizadas as devidas absorções por ocasião de subsequentes reestruturações da carreira.
7.	Essa evidência foi obtida a partir da comparação dos proventos de outubro/2009 com os de junho/2020, já que a parcela em questão permaneceu inalterada apesar dos aumentos de salário ocorridos no período.
8.	Assim, em que pese o pagamento do percentual de 26,05%, criado a partir do Decreto-Lei 2.335/1987, ter sido determinado por sentença judicial transitada em julgado, deve-se considerar que as reestruturações de carreira posteriores extinguiram a possibilidade de manutenção daquela rubrica, que deveria ter sido absorvida gradualmente pelas estruturas remuneratórias implantadas após a supressão dos fundamentos legislativos do provimento judicial.
9.	Por conseguinte, é necessário determinar à Superintendência Estadual da Funasa no Estado do Ceará que cesse os pagamentos indevidos e emita novo ato, livre da irregularidade apontada. 
10.	Em relação aos valores indevidos já pagos, sua percepção de boa-fé permite a aplicação da Súmula TCU 106 e a dispensa da devolução.
11.	Ao final, registro que o ato em análise foi recebido no TCU há menos de cinco anos, o que torna desnecessária a instauração do contraditório, conforme entendimento estabelecido no Acórdão 587/2011-TCU-Plenário.
Ante o exposto, ao acolher os pareceres uníssonos da Sefip e do MPTCU, voto por que o Tribunal adote o acórdão que submeto à consideração deste Colegiado.
TCU, Sala das Sessões Ministro Luciano Brandão Alves de Souza, em 15 de setembro de 2020.
ANA ARRAES 
Relatora